臺灣高等法院刑事判決
110年度上更一字第47號
上  訴  人  
即  被  告  張光忠

上列上訴人因違反毒品危害防制條例案件，不服臺灣桃園地方法
院108年度審訴字第677號，中華民國109年1月17日第一審判決（
起訴案號：臺灣桃園地方檢察署107年度毒偵字第7639號），提
起上訴，經判決後，由最高法院發回更審，本院判決如下：
    主  文
原判決撤銷。
本件公訴不受理。
    理  由
一、公訴意旨略以：上訴人即被告甲○○基於施用第一級毒品海洛
    因之犯意，於民國107年11月6日上午9時51分，為臺灣桃園
    地方檢察署觀護人採尿時起回溯26小時內之某時，在不詳地
    點，施用第一級毒品海洛因1 次。緣其係毒犯假釋中之受保
    護管束人，遂應通知而於107 年11月6 日上午9 時51分到場
    經臺灣桃園地方檢察署觀護人為之採尿，嗣送驗結果呈嗎啡
    、可待因陽性反應，始查悉上情，因認被告涉犯毒品危害防
    制條例第10條第1項之施用第一級毒品罪嫌。
二、按起訴之程式違背規定者，應諭知不受理之判決，並得不經
    言詞辯論為之，刑事訴訟法第303條第1款、第307條分別定
    有明文。次按施用第一級毒品為犯罪行為，毒品危害防制條
    例第10條設有處罰規定。故施用第一級毒品者，本應科以刑
    罰。惟基於刑事政策，對合於一定條件之施用者，則依同條
    例第20條之規定，施以觀察、勒戒及強制戒治之保安處分。
    又109年1月15日修正公布、同年7月15日施行之毒品危害防
    制條例第20條第3項規定，犯第10條之罪於觀察、勒戒或強
    制戒治執行完畢釋放後，3年後始再犯者，不論其行為係在
    新法施行生效前或施行生效後所為（同條例第35條之1第1、
    2款參照），均應適用同條第1、2項（即應先觀察、勒戒或
    強制戒治）之規定，其修法理由謂：施用毒品者具「病患性
    犯人」之特質，並參諸世界各國之醫療經驗及醫學界之共識
    ，咸認施用毒品成癮者，其心癮甚難戒除，如觀察勒戒或強
    制戒治執行完畢釋放後，3年後始再有施用第一級、第二級
    毒品之行為者，足見其有戒除毒癮之可能，宜再採以觀察、
    勒戒方式戒除其身癮及以強制戒治方式戒除其心癮之措施，
    為能放寬觀察、勒戒或強制戒治制度之適用時機，以協助施
    用者戒除毒癮，爰修正第3項；同條例第23條第2項亦配合修
    正為「觀察、勒戒或強制戒治執行完畢釋放後，3年內再犯
    第10條之罪者，檢察官或少年法院（地方法院少年法庭）應
    依法追訴或裁定交付審理。」，可知本次修法對於施用毒品
    者施以觀察勒戒、強制戒治，或依法追訴（或裁定交付審理
    ）之適用範圍，係確立初犯為具「病患性犯人」之特質應先
    經一完整之醫療處置，3年內再犯者應依法追訴（或裁定交
    付審理），3年後再犯則裁定觀察勒戒，殆無疑義。但對於3
    犯以上距最近1次觀察勒戒或強制戒治執行完畢釋放後，逾3
    年者，究應適用同條例第20條第3項或第23條第2項處理，本
    次修法未明確規定，惟基於罪刑明確性原則、法文之文義解
    釋，參諸觀察勒戒等治療處置，乃結合醫師、觀護人、社工
    心理諮商等不同領域之專業人員參與之保安處分措施，目的
    除在戒除施用毒品者身癮、心癮之措施外，並企圖重新塑造
    生活紀律，改變其病態行為，與刑罰之執行並不相同，無法
    以刑罰補充或替代上開醫療處置之特性。從而，3犯以上(不
    論修正施行前、後)如距最近1次觀察、勒戒或強制戒治執行
    完畢釋放後，已逾3年者，其間縱經判刑、執行，究與觀察
    勒戒或強制戒治已經完整之治療療程不同，無法補充或替代
    上開之醫療處置，均應再予觀察勒戒之機會，方為適法（最
    高法院109年度台上字第3098號、第3240號、第4105號判決
    及109年度台上大字第3826號裁定意旨參照）。　
三、本案被告前因施用第二級毒品案件，經臺灣桃園地方法院以
    102年度毒聲字第77號裁定令入勒戒處所施以觀察、勒戒後
    ，認無繼續施用毒品之傾向，於102年5月9日執行完畢釋放
    出所，並經臺灣桃園地方檢察署檢察官以101年度毒偵字第5
    099號、102年度毒偵字第393號不起訴處分確定，此後並未
    再經執行觀察、勒戒或強制戒治之程序，此有本院被告前案
    紀錄表、施用毒品案件紀錄表在卷可憑。是被告於上開觀察
    、勒戒之執行完畢後，嗣固有因施用毒品案件經法院判處罪
    刑確定及執行完畢之情形，但迄今並無再受觀察、勒戒或強
    制戒治等保安處分之裁判及執行，期間亦未受「附命緩起訴
    」，檢察官起訴被告本案犯施用第一級毒品海洛因之行為時
    間，係於107年11月6日上午9時51分為臺灣桃園地方檢察署
    觀護人採尿時起回溯26小時內之某時，距其最近1次犯該罪
    經依法觀察、勒戒執行完畢釋放後，已逾3年，依前揭說明
    ，本案檢察官之起訴，因法律修正之情事變更，致欠缺訴追
    條件，應依刑事訴訟法第303條第1款規定為公訴不受理之判
    決。
四、原審認被告犯行明確，據以論罪科刑，固非無見，惟原判決
    未及適用修正後之現行毒品危害防制條例規定，逕為罪刑之
    宣告，而判決被告施用第一級毒品，累犯，處有期徒刑7月
    ，尚有未當。被告提起上訴否認犯罪云云，固無理由，惟原
    判決既有前開可議之處，自應由本院將原判決撤銷，改為公
    訴不受理之判決，並不經言詞辯論為之。
據上論斷，應依刑事訴訟法第369條第1項前段、第364條、第307
條、第303條第1款，判決如主文。
中　　華　　民　　國　　110 　年　　2 　　月　　23　　日
     　　　　　　 刑事第十六庭  審判長法　官  葉騰瑞
                                      法　官  莊明彰
                                      法　官  廖紋妤
以上正本證明與原本無異。
如不服本判決，應於收受送達後20日內向本院提出上訴書狀，其
未敘述上訴之理由者並得於提起上訴後20日內向本院補提理由書
（均須按他造當事人之人數附繕本）「切勿逕送上級法院」。
                                      書記官  江珮菱
中　　華　　民　　國　　110 　年　　2 　　月　　24　　日